【裁判字號】    90,上訴,698
【裁判日期】    900712
【裁判案由】    偽造文書等
【裁判全文】
臺灣高等法院臺中分院刑事判決                      九十年度上訴字第六九八號
    上  訴  人
    即  被  告  甲○○
    選任辯護人  陳益軒
                劉恩顯  律師
右上訴人因偽造文書等案件，不服臺灣台中地方法院八十九年度訴字第二三三五號中
華民國八十九年十二月二十九日第一審判決（起訴案號：臺灣台中地方法院檢察署八
十九年度偵緝字第四七四號、四七五號），提起上訴，本院判決如左：
      主  文
原判決關於甲○○部分撤銷。
甲○○連續行使偽造私文書，足以生損害於他人，處有期徒刑貳年。
      事  實
一、甲○○於民國八十七年二月五日起，自任會首，在其所任職位於臺中市○○路○
    段三七號二樓之「曼都髮型美容」自由店內，陸續召集如附表一所示之民間互助
    會共九組，其起會時間、會數、每會金額均如附表一所示（均採外標制），由甲○○於每月五日，在上開處所主持開標，並於開標後代收死會及活會會款，首會
    會款均由會首取得，死會會員於其標得後，係以每會應繳會款加計其標得之標金
    後繳納會款。詎甲○○竟意圖為自己不法之所有之概括犯意，自八十八年二月五
    日起，連續在上開處所主持開標時，偽簽會員「郭育英」等人之署押及標金，以
    為標單（其冒標之會員姓名、犯罪時間、標金均詳如附表二所載），並持該偽造
    得標會單行使，向到場及未到場之會員佯稱該次係由遭其冒標之會員得標，致使
    參加上開各組互助會之丁○○○、魯治平、庚○○、玄○○、張素蕙、申○○、
    丙○○、宙○○、卯○○、壬○○、辛○○○、乙○○、地○○、宇○○、天○○、癸○○、辰○○、未○○、巳○○、寅○○、亥○○、子○○、戌○○等活
    會會員陷於錯誤，而分別交付會款，致足以生損害於「郭育英」等被冒標人及其
    他活會會員。迄八十八年十一月五日甲○○收得會款後，即暗中遷出住處，行方
    不明，前開會員經相互核對互助會簿後，始知受騙。
二、案經丁○○○、魯治平、庚○○、玄○○、張素蕙、申○○、丙○○、宙○○、
    卯○○、壬○○、酉○○、辛○○○、乙○○、地○○、宇○○、天○○、癸○○、辰○○、未○○、巳○○、寅○○、亥○○、子○○、戌○○訴請臺灣臺中
    地方法院檢察署檢察官偵查起訴。
      理  由
一、訊據被告一再否認有冒標附表二所示張美雲、午○○之會款，並辯稱：午○○的
    部分是他於八十八年二月五日借我以二萬五千元標走，事後因伊還不出錢，午○○才後悔，另外張美雲的部分是委託伊客人楊麗華於八十八年一月五日以三萬七
    千五百元標走云云，伊沒有冒標云云，經查被告於原審及本院調查及審理時對於
    右揭時、地，召集如附表一所示之九組互助會，並偽造標單，冒標如附表二所示
    張美雲、午○○以外其餘會員會款之事實均供承不諱，並有原審提出載明各冒標
    之會員姓名、日期及冒標金額（即利息）之互助會簿為憑（原審卷一一五－一二
    ０頁）；且被告甲○○前述冒標會員互助會，使不知情之活會會員陷於錯誤之犯
    罪事實，復據告訴人丁○○○、魯治平、庚○○、玄○○、張素蕙、申○○、丙○○、宙○○、卯○○、壬○○、辛○○○、地○○、宇○○、癸○○、辰○○
    、未○○、巳○○、寅○○、亥○○、子○○、戌○○分別於偵查及原審指訴甚
    詳，至於丑○○部分，被告固曾一度否認有冒標丑○○之會，但查丑○○於本院
    已明白證稱：伊有跟被告之互助會，有一回同事問為何伊標這樣高，伊才發現被
    冒標，隔月被告表示要向伊借，伊就把在被告名下之互助會全部結清，且伊之前
    答應借給她的是到期十萬元的另一會，這一會被告沒有向伊借，伊亦未表示要借
    給她無訛（參見本院卷第九十頁）；又查各互助會彼此間，即令係同一會首所召
    集，所參加之會員亦相同，但各會之間仍屬獨立之債權債務關係，故不能因丑○○曾於他會到期時同意借會款予被告，即擅自將其任意擴大解釋，而謂張女所參
    加之互助會，均允由被告借標，否則顯與丑○○之本意相違，至於李瓊玲之部分
    ，被告固亦曾於原審及本院供稱是冒標李女所參加附表一編號一Ａ之互助會云云
    ；但其於原審已稱：Ａ會部分是冒標林淨珠，Ｂ會部分是冒標李瓊玲及丑○○，
    前述是冒標李瓊玲Ａ會部分有出入（原審卷第一二七頁）；再參以被告於偵查中
    亦稱伊是以一千五百元冒標李瓊玲Ｂ會一次等語（參見台灣台中地方法院檢察署
    八十九年度偵緝字第四七四號卷第二十七頁正面）；而偵訊當時正值案發不久，
    被告就其究竟是冒標李女何會，其記憶較清楚，供述自較為可採，是被告甲○○
    冒標如附表二所示之互助會，使不知情之會員陷於錯誤，仍繼續繳納會錢，顯有
    藉此，向不知情之活會會員，詐騙財物之不法犯意至明，本件事證明確，其犯行
    洵堪認定。
二、按被告甲○○在得標會單上偽簽如附表二所示各會員之署押及標金利息，依習慣
    ，已足以表示係民間互助會標單之用意，係屬準私文書，被告偽造如附表所示會
    員之標單，持以向不知情之會員表示，己達行使之階段，並以假標單冒充，使得
    其他活會會員誤以為真，而繼續交付會款，藉此詐得財物，核被告甲○○之所為
    ，係犯刑法第二百十六條、第二百十條、第二百二十條第一項之行使偽造準私文
    書罪、第三百三十九條第一項詐欺取財罪。公訴人雖未就被告甲○○以如附表二
    所示編號二之亥○○、庚○○、編號三之莊秀珠（即辰○○）及編號四之林家甄
    （即辰○○）名義冒標部分起訴，惟本院認此部分與公訴人已起訴經論罪部分，
    有連續犯及牽連犯之裁判上一罪關係，為起訴之效力所及，本院自應併予審究，
    附此敘明。被告甲○○冒標如附表二所示「郭育英」等活會會員之會款而偽造「
    郭育英」之署押於標單上，偽造署押之行為，為偽造標單之準私文書行為之部分
    行為；其偽造標單後復持以行使，偽造之低度行為應為行使之高度行為所吸收，
    均不另論罪。被告以同一次之詐欺取財及行使偽造準文書行為，同時向多數活會
    會員詐取會款，係以一行為觸犯數相同之詐欺取財及行使偽造準私文書罪名，係
    同種想像競合犯，應各以詐欺取財及行使偽造準私文書一罪論斷。其先後多次詐
    欺取財及行使偽造準私文書之犯行，均時間緊接，方法相同，各觸犯構成要件相
    同之罪名，顯皆係基於概括犯意反覆為之，均為連續犯，應依刑法第五十六條之
    規定，均以一罪論，並加重其刑。另被告甲○○所犯行使偽造準私文書及詐欺取
    財犯行間，有方法結果之牽連關係，應從較重之行使偽造準私文書罪論處，原審
    因之予以論科雖非無據，但原審就被告始終否認有冒標之張美雲及午○○部分，
    未查有具體事證，即逕為有罪之認定，就檢察官起訴之宇○○部分，亦漏未敘明
    被告此部分有無冒標，均有未洽（理由如后），被告上訴意旨指摘及此，核屬有
    據，自應由本院就其部分予以撤銷改判，爰審酌被告甲○○素行良好，並無犯罪
    前科，此有臺灣臺中地方法院檢察署刑案資料查註紀錄表可按，其犯罪之動機、
    目的，所詐騙、冒標次數不低，金額甚鉅，造成被害人之損失重大，因本身投資
    健康器材失利，竟利用召集互助會之機會，冒標詐財，使被冒標及不知情之活會
    會員權益無端受損，其自承倒會金額高達一、二千萬元，已拿財產抵償，至今尚
    欠一千餘萬元，仍未與多數告訴人達成和解及犯後坦白承認大部犯行，已有悔意
    等一切情狀，量處如主文第二項所示之刑，以資懲儆。至於被告甲○○偽造之標
    單，均未扣案，且被告甲○○於冒標後即已丟棄，業據其於本院審理中供明在卷
    ，故上開標單及其上偽造之署押，均不另為沒收之諭知，併此敘明。
三、公訴意旨另以：被告甲○○所召集如附表一編號三Ａ之互助會另於八十八年二月
    五日，冒用會員寅○○之名義填寫標單，並以三萬八千六百元標得會款，而如附
    表一編號三Ｂ之互助會另於八十八年十一月五日，冒用林琇雁之名義填寫標單，
    並以二萬五千元標得會款，另又冒標宇○○之互助會、及張美雲、午○○所參加
    之如附表所示三Ｂ之會，因認被告甲○○此部分亦涉有刑法第二百十六條、第二
    百十條之行使偽造私文書及第三百三十九條第一項詐欺取財之罪嫌云云；惟被告
    甲○○一再否認有冒標午○○、張美雲、寅○○及林琇雁之會款，辯稱：附表一
    編號三Ａ之互助會告訴人等所指尚為活會之會員酉○○已同意借標，故酉○○為
    死會，此一互助會伊只冒標林漢新及巳○○，寅○○尚為活會，伊並沒有冒標，
    另附表一編號三Ｂ之互助會林琇雁同意借標，亦無冒標，午○○有同意借伊標，
    另張美雲部分則委託伊另一名客戶楊麗華標會云云。經查，證人寅○○於原審審
    理中已證稱：「被告止會時，我當時是活會」；林琇雁亦證稱：「我有同意給甲○○借標，以後她有錢再還等語（見原審卷第七十一頁、第一二八頁）；可見被
    告甲○○所稱並未冒標寅○○及林琇雁之互助會，應堪採信。次就午○○及張美
    雲之部分，被告始終否認有冒標之情事，證人即被告之小姑己○○亦到庭證稱：
    伊有看到楊麗華來寫標單無訛（本院卷第九十頁）；告訴人於偵查中亦稱渠等沒
    有問過張美雲，不知張美雲是何人（參八十八年度偵緝字第四七四號卷第二十五
    頁正面）；而有關張美雲、午○○、楊淑華之聯絡電及地址，及被告召集互助會
    之相關資料，均在曼都髮型設計台中市自由店內，但已無法提供，業據被告供陳
    在卷，此復據本院向曼都髮型設計自由店函查屬實（本院卷第九十八頁）；張美
    雲及午○○又未具狀告訴，本院復查無其他積極證據證明被告甲○○有此部分詐
    欺及行使偽造準私文書之犯行，本諸罪疑唯輕之法則，自不得因此率認認被告此
    部分亦有冒標及詐欺取財之不法犯行，至於宇○○之部分，被告雖一度於偵查中
    供稱伊有冒標（同前偵緝字第四七四號卷第二十六頁正面最後一行、反面第一、
    二行）；但其後即否認之，其於本院又稱「沒有冒標」、「時間太久，我忘了（
    本院卷第六十一頁、第九十一頁）；此外又無其他佐證足認被告於偵查中所稱有
    冒標宇○○之部分係屬實在，自難以被告前後不一之供述，採為其此部分亦有冒
    標之不利認定，綜上，上開部分之犯罪均尚屬不能證明，但因公訴人認被告甲○○此部分與右揭論罪科刑部分各有連續犯或牽連犯之裁判上一罪關係，故均不另
    為無罪之諭知，併此敘明。
據上論結，應依刑事訴訟法第三百六十九條第一項前段、第三百六十四條、第二百九
十九條第一項前段、刑法第五十六條、第二百十六條、第二百十條、第三百三十九條
第一項、第五十五條、罰金罰鍰提高標準條例第一條前段，判決如主文。
本案經檢察官戊○○到庭執行職務。
中      華      民      國    九十      年      七      月     十二     日
                              臺灣高等法院臺中分院刑事第七庭
                                    審判長法  官  林  榮  龍
                                          法官  江  錫  麟
                                          法  官  謝  說  容
右正本證明與原本無異。
如不服本判決應於收受送達後十日內向本院提出上訴書狀，其未敘述上訴之理由者並
得於提起上訴後十日內向本院補提理由書（均須按他造當事人之人數附繕本）。
                                          書記官  金  珍  華
中      華      民      國    九十    年      七     月       十六     日
附錄本判決論罪科刑之法條：
刑法第二百一十六條 （行使偽造變造或登載不實之文書罪）
行使第二百十條至第二百十五條之文書者，依偽造、變造文書或登載不實事項或使登
載不實事項之規定處斷。
刑法第二百一十條 (偽造變造私文書罪)
偽造、變造私文書，足以生損害於公眾或他人者，處五年以下有期徒刑。
刑法第三百三十九條第一項（普通詐欺罪）
意圖為自己或第三人不法之所有，以詐術使人將本人或第三人之物交付者，處五年以
下有期徒刑、拘役或科或併科一千元以下罰金。
                                                                       Ａ


司法院資訊處製作；財團法人民間司法改革基金會備份。
